臺灣臺中地方法院交通事件裁定　　　100年度交聲字第2886號
原處分機關　交通部公路總局臺中區監理所豐原監理站
異　議　人
即受處分人　余珍儀
上列異議人即受處分人因違反道路交通管理處罰條例案件，對於
交通部公路總局臺中區監理所豐原監理站民國100年10月14日所
為之裁決（豐監稽違字第裁63-GH0000000號），聲明異議，本院
裁定如下：
    主  文
原處分撤銷。
余珍儀不罰。
    理  由
一、原處分意旨略以：異議人即受處分人余珍儀於民國100年6月
    20日早上7時0分許，駕駛車牌號碼719-FA號營業大客車，在
    臺中市○○路100之28號前，為臺中市政府警察局交通警察
    大隊第五分隊員警舉發有「駕車肇事無人受傷，未依規定處
    置逃逸」之違規，原處分機關遂依道路交通管理處罰條例第
    62 條第1項、第24條及違反道路交通管理事件統一裁罰基準
    及處理細則第41條、第43條、第44條及第67條之規定，以豐
    監稽違字第裁63-GH0000000號裁決書裁處異議人罰鍰新臺幣
    （下同）3,000元，吊扣駕駛執照1個月，並應參加道路安全
    講習，逾期則依裁決書處罰主文規定裁處，於法並無不合等
    語。
二、異議人聲明異議意旨略以：因一部大客車長度約11公尺，僅
    車身右後保險桿輕微擦撞，且當時是要切出車道，伊的視線
    都放在左邊，實在不知道與路旁臨停的自小客車發生擦撞才
    會往前開，伊如果知道有發生擦撞，一定會在第一現場停車
    處理；伊於對造自小客車開車攔下後隨即報警處理，且在現
    場等待約30分鐘警方才前來處理，並於警方處理完畢後方離
    去，怎麼會有未依規定等待警方處理之情？又伊為職業大客
    車司機，須養家糊口，為保權益，爰聲明異議等語。
三、按汽車駕駛人駕駛汽車肇事，無人受傷或死亡而未依規定處
    置者，處1,000元以上3,000元以下罰鍰；逃逸者，並吊扣其
    駕駛執照1個月至3個月；另汽車駕駛人違規肇事受吊扣駕駛
    執照處分，應接受道路交通安全講習，道路交通管理處罰條
    例第62條第1項、第24條第1項第1款固定有明文。惟欲以此
    規定處罰汽車駕駛人，除客觀上須有駕駛人駕車肇事之情事
    ，主觀上尚須該駕駛人知悉自己肇事仍然逃逸，始克相當，
    故若駕駛人並未肇事或不知自己肇事而離去，自不能依上開
    規定予以處罰。
四、次按法院受理交通事件，準用刑事訴訟法之規定，道路交通
    管理處罰條例第89條前段定有明文。又按犯罪事實應依證據
    認定，無證據不得認定其犯罪事實；又不能證明被告犯罪者
    ，應諭知無罪之判決，刑事訴訟法第154條第2項、第301條
    第1項亦有明定。又認定不利於被告之事實，須依積極證據
    ，苟積極證據不足為不利於被告事實之認定時，即應為有利
    於被告之認定，更不必有何有利之證據；認定犯罪事實所憑
    之證據，雖不以直接證據為限，間接證據亦包括在內，然而
    無論直接或間接證據，其為訴訟上之證明，須於通常一般之
    人均不致有所懷疑，而得確信為真實之程度者，始得據為有
    罪之認定，若其關於被告是否犯罪之證明未能達此程度，而
    有合理性懷疑之存在，致使無從形成有罪之確信，根據「罪
    證有疑，利於被告」之證據法則，即不得遽為不利於被告之
    認定。最高法院30年上字第816號、76年台上字第4986號判
    例可資參照。基此，法院於受理違反道路交通管理處罰條例
    案件時，亦應有其適用，易言之，法院對於據以認定行為人
    違規之事實及證據，仍應依積極證據認定之，不得僅憑警察
    機關員警逕行開立之舉發違反道路交通管理事件通知單及主
    管機關違反道路交通管理事件裁決書，即推定受處分人有道
    路交通違規之事實。而警察機關員警就交通違規之舉發（填
    載舉發道路交通管理事件通知書），除在維護交通秩序公共
    利益外，尚涉及員警之個人績效，其與受舉發人係處於利害
    關係人對立之地位，交通違規舉發警員之舉發，既係以使受
    舉發人受交通違規裁罰為目的，且係利害關係人，是其所為
    之舉發是否與事實相符，仍應調查其他證據以資審認，如仍
    存有合理之懷疑，無法達於確信受處分人有違反道路交通事
    管理處罰條例之事實時，應依刑事訴訟法上「罪疑唯輕」、
    「有疑唯利於被告」之原則，就有疑問之部分，應作對於受
    處分人有利之認定，合先敘明。
五、經查：
  (一)異議人余珍儀於100年6月20日上午7時許因駕駛車牌號碼719
    -FA號營業大客車，在臺中市○○路100之28號前與由鄭秀山
    所駕駛停放在路旁之車牌號碼LQ-7087號自小客車發生擦撞
    ，異議人並未停留於現場，仍繼續行駛，往后庄北路方向前
    進，直至后庄北路處，經鄭秀山將其攔停，嗣經臺中市政府
    警察局交通警察大隊第五分隊員警於100年6月20日上午，對
    異議人掣發中市警交字第GH0000000號舉發通知單，舉發異
    議人有「駕車肇事無人受傷，未依規定處置逃逸」之違規等
    情，此有臺中市政府警察局舉發違反道路交通管理事件通知
    單、道路交通事故現場圖、A3類道路交通事故現場調查報告
    表、道路交通事故談話紀錄表、道路交通事故補充資料表、
    道路交通事故初步分析研判表、臺中市○○○○○道路交通
    事故肇事逃逸追查表、行車紀錄表各1份及現場照片9張在卷
    可稽，此部分之事實固堪認定。
  (二)然按車禍肇事時，在場之人可能因其所處位置及從事活動等
    之不同，對於肇事經過之感知及認識而有所差異。本件探究
    異議人主觀上是否明知肇事而有逃逸故意，自應綜觀肇事時
    之客觀情狀予以判斷，尚難僅憑異議人所駕駛之上開營業大
    客車，與鄭秀山所駕駛之前開自小客車，有於前述時、地發
    生擦撞之事實，即逕遽認異議人主觀上有肇事逃逸之故意，
    自不待言。本件異議人不知與鄭秀山所駕駛之上開自小客車
    發生擦撞，因而駛離之情，業據異議人於肇事後隨即至警局
    供稱：「…肇事前我於肇事地點已停車要讓客人下車，當時
    我是斜叉到路邊讓客人下車，等客人下車後，我看到我行向
    綠燈，所以我就直接將車輛打直要出中清路，在我起步時我
    右後車角就跟對方左前車發生碰撞肇事，肇事後我不知道，
    所以我就離開現場，我是有聽到喇叭，但我以為是別人在趕
    我車，所以就未停下車，也未注意後方情形，等我開到快到
    后庄北路時，對方才將我攔下車，對方是攔在我前方，後我
    就停下車來，我們就將車輛移到路旁，警方比對車損結果我
    沒意見也都符合…」等語明確，而異議人上開客觀事實陳述
    ，核與前開自小客車駕駛人鄭秀山於警局所述及臺中市政府
    警察局所製作之道路交通事故現場圖均屬相符，此有臺中市
    ○○○○○道路交通事故談話紀錄表2份及道路交通事故現
    場圖1紙在卷可稽，是異議人上開供述，應屬非虛。復經本
    院依職權勘驗異議人所提出之監視器採證光碟，勘驗結果為
    ：
    (一)畫面時間2011/06/20，06：42：02至06：42：25。畫面起
    始為異議人駕駛大客車行駛於外側車道上，右方通過一台停
    放於路邊之銀色自小客車後，向右慢慢停靠於路邊讓乘客下
    車，此時該銀色自小客車停放於大客車之右後方處，與大客
    車車身間尚有距離，並未碰撞。異議人等待乘客下車後，關
    上車門，並將方向盤打左開始起步（部分畫面如本院卷第27
    至29頁節錄照片）。(二)畫面時間2011 /06/20，06：42：25
    至06：42：39。異議人駕駛大客車慢慢切回外側車道繼續行
    駛，並無任何異常之舉動，畫面未見大客車右後方車身有擦
    撞到該銀色自小客車或大客車車身有異常晃動之情，亦無聽
    聞任何撞擊聲響。嗣後銀色自小客車隨後追逐而來，異議人
    仍保持常速行駛，並無異常加速或稍顯停頓之情形（部分畫
    面如本院卷第30至34頁節錄照片）等情，有本院勘驗筆錄及
    畫面擷取照片等件在卷可稽，且上開錄影畫面中該輛銀色自
    小客車即為本案鄭秀山所駕駛之車號LQ-7087號自小客車，
    此有部分畫面擷取照片4張在卷可憑。依上開勘驗結果可知
    ，異議人駕駛大客車停靠於路邊讓乘客下車，當時鄭秀山所
    駕駛之前開自小客車停放於大客車之右後方處，異議人待乘
    客下車後切回左邊車道繼續行駛，並無任何異常之舉動，畫
    面未見大客車右後方車身有擦撞到前開自小客車、亦無聽聞
    任何撞擊聲響或車身有異常晃動之情，且於鄭秀山所駕駛之
    前開自小客車隨後追來時，異議人仍保持常速行駛，並無異
    常加速或稍顯停頓之情形。顯然，於異議人駕駛大客車斜置
    於路旁又打直方向盤切回左邊車道之際，該大客車之右後車
    身與鄭秀山所駕駛之前開自小客車之左前車身處產生視覺死
    角，又因發生擦撞時並無產生異常聲響或導致車身搖晃，則
    異議人應無從得知有發生擦撞之情，況衡諸常情，倘異議人
    確實知悉上情，理當駕車加速逃逸，豈有反以正常時速駛離
    現場之可能？再者，觀諸卷附臺中市○○○○○道路交通事
    故照片及道路交通事故現場圖所示，兩車擦撞位置為異議人
    大客車之右後保險桿與前開自小客車之左前車身處，而兩車
    受損情形，均為輕微擦撞刮痕，並無明顯之損壞，足見兩車
    當時擦撞力道尚屬輕微，則以上開毀損程度，實難認異議人
    必然知悉肇事，又異議人當時駕駛大客車係行駛於鄭秀山所
    駕駛之前開自小客車前方，實無從得知其後方該自小客車之
    情況。綜此，異議人所稱當時並不知肇事等語，應屬真實，
    堪以採信。
六、綜上所述，本件異議人既不知發生事故，主觀上自無肇事後
    逃逸之故意，從而，原處分機關逕依道路交通管理處罰條例
    第62條第1項等規定裁處異議人罰鍰3,000元，吊扣駕駛執照
    1個月，並施以道安講習之處分，尚有未洽，應認本件異議
    為有理由，爰撤銷原處分，並另為異議人不罰之諭知。
據上論斷，應依道路交通管理處罰條例第87條第2項，道路交通
事件處理辦法第19條前段，裁定如主文。
中    華    民    國    100    年    12    月    30  日
                  交通法庭  法  官  黃麗玲
上正本證明與原本無異。
如不服本裁定，應於送達後五日內，向本院提出抗告狀（須附繕
本）。
中    華    民    國    100    年    12    月    30  日
                            書記官  黃毅皓